臺灣高等法院民事判決　九十一年度家上字第三五二號
　　　上　訴　人　乙○○
　　　被上訴人　　甲○○○
右當事人間離婚事件，上訴人對於中華民國九十一年九月四日臺灣士林地方法院九十
一年度婚字第三五九號第一審判決提起上訴，本院判決如左：
    主      文
上訴駁回。
第二審訴訟費用由上訴人負擔。
    事      實
甲、上訴人方面：
  一、聲明：
    (一)原判決廢棄，准上訴人與被上訴人離婚。
    (二)第一、二審訴訟費用由被上訴人負擔。
  二、陳述：除與原判決記載相同者，茲引用之外，補陳：
    (一)原判決雖以上訴人所主張惡意遺棄之離婚事由，於九十年五月一日以前即已存
      在，而兩造有難以維持婚姻之重大事由亦屬前案依訴之變更追加得主張之事由
      ，不得再提起獨立之訴云云。惟查上訴人於前案係主張履行同居及惡意遺棄為
      離婚事由，當時兩造尚無難以繼續維持婚姻之情事，迨至九十年五月一日辯論
      後，被上訴人除不願返家外，並明確表示不願再與上訴人繼續維持婚姻，此項
      事實係發生在前案離婚判決之後，原判決駁回上訴人之請求，徒增兩造有名無
      實婚姻之困擾，顯有違誤。
    (二)被上訴人離家前，兩造常為被上訴人賭博之事吵架，惟被上訴人並未毆打被上
      訴人。被上訴人有吸毒前科，被上訴人跟上訴人要索贍養費，即係意欲購買毒
      品。
    (三)上訴人之同居人蘇屘十餘年來幫忙照顧小孩及家裡，孝敬上訴人之父親，上訴
      人不可能讓被上訴人回來而對不起蘇屘。
  三、證據：援用原審所提證據。
乙、被上訴人方面：
  一、聲明：上訴駁回。
  二、陳述：除與原判決記載相同者，茲引用之外，補陳：
    (一)被上訴人想要返家，係上訴人父親及兩造所生小孩不讓被上訴人回去，其實上
      訴人之父以前很疼愛被上訴人，現在因為訴外人蘇屘而不讓其返家。被上訴人
      目前年歲已大，上訴人才想和被上訴人離婚，被上訴人辛苦栽培小孩，現在身
      體不好，也沒有工作。
    (二)被上訴人只是偶而玩撿紅點，並非愛賭博；上訴人以前常毆打被上訴人，迨七
      十九年間被上訴人因受不了而離家，被上訴人仍時有回去，被上訴人在兩造分
      居期間迄今並未與他人同居。
    (三)被上訴人在八十二年、八十四年間雖因吸食麻醉藥品被判刑兩次，惟實際上被
      上訴人並未吸食。
    理      由
一、上訴人起訴主張：兩造於民國五十八年十二月二十九日結婚，惟自七十一年起被
    上訴人無故離家出走，從未返家，惡意遺棄伊在繼續狀態中。被上訴人離家後，
    對伊與訴外人蘇屘同居生活之事，知之甚詳，甚至予以縱容，可見被上訴人已無
    與上訴人繼續共同生活並維持實質婚姻之意願，兩造間婚姻有名無實，實已難以
    維持，爰依民法第一千零五十二條第一項第五款及同條第二項等規定，訴請判決
    准許兩造離婚等情。
    被上訴人則以：伊想要回去，惟上訴人父親及兩造所生之小孩不讓伊回去。伊回
    去後仍願意孝敬上訴人父親。伊目前年歲已大，上訴人才想和伊離婚，伊同意離
    婚，惟上訴人應給付伊贍養費等語，資為抗辯。
二、經查兩造於五十八年十二月二十九日結婚，婚姻關係現仍存續中之事實，有戶籍
    謄本可稽（原審卷第九頁），應堪信為真實。
三、就上訴人主張依民法第一千零五十二條第一項第五款規定訴請離婚部分：
  (一)按依民事訴訟法第五百七十三條第一項規定，提起離婚之訴，因無理由被駁回者
    ，受該判決之原告不得援以前依訴之合併、變更或追加所得主張之事實，提起獨
    立之訴，民事訴訟法第五百七十三條第一項規定甚明。
　(二)查本件上訴人前曾以被上訴人自七十一年間起即無故離家，曾訴請被上訴人履行
　　同居（臺灣士林地方法院八十九年度婚字第三六三號），兩造於八十九年十月九
　　日成立訴訟上和解：被上訴人願自八十九年九月二十四日起與上訴人履行同居義
　　務；惟被上訴人其後未依訴訟上和解條件返家，上訴人因而主張被上訴人係惡意
　　遺棄，且被上訴人已離家多年，兩造已無感情為由，爰依民法第一千零五十二條
　　第一項第五款及同條第二項規定訴請離婚（臺灣士林地方法院八十九年度婚字第
　　五四九號），惟遭駁回確定，此有和解筆錄及臺灣士林地方法院八十九年度婚字
　　第五四九號民事判決各一件附卷可稽（原審卷第四十至四三頁）。上訴人前訴請
　　離婚之案件言詞辯論終結日為九十年五月一日，參照前揭規定，上訴人不得再援
　　以前離婚訴訟中所得主張之事實，是上訴人於本件離婚訴訟中僅得主張前案言詞
　　辯論終結後即九十年五月二日起之事實甚明。
  (三)上訴人於本件訴訟中主張：被上訴人自七十一年起無故離家出走，從未返家，惡
    意遺棄伊在繼續狀態中一節，經核與前案中主張被上訴人惡意遺棄部分之事實相
    同（惟該案中主張被上訴人自七十九年八月起離家，晚於本件主張之離家時間，
    參見該判決事實欄記載，原審卷第四一頁）；而前案離婚判決後，兩造間並無其
    他新事實發生之情，亦為上訴人自承在卷（原審卷第三四頁），可見上訴人於本
    訴中主張被上訴人惡意遺棄之事實，均為在前案已主張或得主張之事實，故上訴
    人基於民法第一千零五十二條第一項第五款規定訴請離婚，顯然無據。
四、就上訴人主張依民法第一千零五十二條第二項規定訴請離婚部分：
  (一)按有民法第一千零五十二條第一項以外之重大事由，難以維持婚姻者，夫妻之一
    方得請求離婚，但其事由應由夫妻之一方負責者，僅他方得請求離婚，民法第一
    千零五十二條第二項定有明文。此規定之旨趣在使夫妻請求裁判離婚之事由較富
    彈性，故若婚姻之破裂事由應由夫妻一方負責者，僅他方得請求離婚，惟當夫妻
    雙方均有責時，僅准責任較輕之一方請求離婚，若雙方之有責程度相同，則應許
    雙方均得請求離婚，始符公平，最高法院九十年度台上字第二一九三、二二一五
    號判決明揭上旨。
  (二)本件上訴人主張：被上訴人對伊與訴外人蘇屘同居生活之事知之甚詳，甚至予以
    縱容，可見被上訴人已無與上訴人維持實質婚姻之意願，依民法第一千零五十二
    條第二項規定訴請離婚云云，此為被上訴人所否認。惟查被上訴人於七十六年間
    離家後，上訴人即與訴外人蘇屘通姦同居迄今，迨至九十年六月二十八日晚上十
    一時三十五分許，經被上訴人報警至基隆市○○○路二０八巷一五四弄七號二樓
    上訴人賃居處查獲，上訴人因連續有配偶而與人通姦，經臺灣基隆地方法院於九
    十一年四月二十三日以九十一年度易更(一)字第一號刑事判決，判處有期徒刑參月
    確定在案，此有該刑事判決在卷足憑（原審卷第四八至五十頁），可見被上訴人
    並無明示或默示縱容上訴人與他人通姦。且被上訴人本審中當庭表示返家之意願
    ，惟因上訴人之父親及子女因素致未能如願（本院卷第二一頁），堪認：於前案
    離婚判決言詞辯論終結後，兩造婚姻破裂之原因在於上訴人仍與訴外人蘇屘同居
　　，被上訴人無從返家與上訴人共同生活，可見於九十年五月二日以後，兩造婚姻
　　破裂之事由應由上訴人一方負責，則依右開判決意旨，僅准被上訴人請求離婚，
　　始符公平。茲上訴人乃婚姻破裂有責之一方，竟依民法第一千零五十二條第二項
　　規定請求離婚，為無理由，不應准許。
五、綜上所述，上訴人基於民法第一千零五十二條第一項第五款及同條第二項等規定
    訴請離婚，均為無理由，不應准許。原審為上訴人敗訴之判決，並無不合，上訴
    論旨指摘原判決不當，求予廢棄改判，為無理由，應予駁回。
六、本件結論已臻明確，兩造其餘攻擊防禦方法核與結論不生影響，爰不一一論述。
七、據上論結：本件上訴為無理由，依民事訴訟法第四百四十九條第一項、第七十八
　　條，判決如主文。
中　　　華　　　民　　　國　　九十一　　年　　十二　　月　　    四  　　日
                                    民事第四庭
　　　　　　　　　　　　　　　　　　　　審判長法　官　楊　豐　卿
　　　　　　　　　　　　　　　　　　　　　　　法　官　張  　　蘭
　　　　　　　　　　　　　　　　　　　　　　　法　官　林　金　吾
右正本係照原本作成。
如不服本判決，應於收受送達後二十日內向本院提出上訴書狀，其未表明上訴理由者
，應於提出上訴後二十日內向本院補提理由書狀（均須按他造當事人之人數附繕本）
上訴時應提出委任律師或具有律師資格之人之委任狀；委任有律師資格者，另應附具
律師及格證書及釋明委任人與受任人有民事訴訟法第四百六十六條之一第一項但書或
第二項（詳附註）所定關係之釋明文書影本。
中　　　華　　　民　　　國　　九十一　　年　　十二　　月　　    四  　　日
　　　　　　　　　　　　　　　　　　　        書記官　張　淑　芳
附註：
民事訴訟法第四百六十六條之一（第一項、第二項）：
對於第二審判決上訴，上訴人應委任律師為訴訟代理人。但上訴人或其法定代理人具
有律師資格者，不在此限。
上訴人之配偶、三親等內之血親、二親等內之姻親，或上訴人為法人、中央或地方機
關時，其所屬專任人員具有律師資格並經法院認為適當者，亦得為第三審訴訟代理人
。
